【裁判字號】    94,上國易,23
【裁判日期】    950227
【裁判案由】    國家賠償
【裁判全文】
臺灣高等法院民事判決                94年度上國易字第23號
上訴人即附
帶被上訴人  甲○○
訴訟代理人  詹基益律師
被上訴人即
附帶上訴人  臺北縣板橋市公所
法定代理人  乙○○
訴訟代理人  陳棋銘律師
上列當事人間國家賠償事件，上訴人對於中華民國94年5月24日
臺灣板橋地方法院92年度國字第1號第一審判決提起上訴，被上
訴人並為附帶上訴，本院於95年2月14日言詞辯論終結，判決如
下：
    主      文
上訴駁回。
原判決關於命附帶上訴人給付及准假執行之宣告，暨該訴訟費用
部分均廢棄。
上廢棄部分，附帶被上訴人在第一審之訴及其假執行之聲請均駁
回。
第一審關於命附帶上訴人負擔訴訟費用部分，及第二審關於上訴
、附帶上訴訴訟費用，均由上訴人負擔。
    事實及理由
甲、程序方面：
一依國家賠償法請求損害賠償時，應先以書面向賠償義務機關請
  求之。賠償義務機關對於前項請求，應即與請求權人協議。協
  議成立時，應作成協議書，該項協議書得為執行名義。賠償義
  務機關拒絕賠償，或自提出請求之日起逾30日不開始協議，或
  自開始協議之日起逾60日協議不成立時，請求權人得提起損害
  賠償之訴，國家賠償法第10條第1項、第11條第1項分別定有明
  文。查上訴人主張被上訴人應負國家賠償責任，被上訴人拒絕
  賠償，有被上訴人90年11月27日91北縣板法賠字第8號拒絕賠
  償理由書可按，是上訴人起訴時已履行前揭法條之前置程序規
  定，合先敘明。
二按「被上訴人於言詞辯論終結前，得為附帶上訴」，民事訴訟
  法第460條第1項前段定有明文。被上訴人於言詞辯論終結前，
  就原審敗訴部分為附帶上訴，合於上開規定。
三另按當事人之法定代理人代理權消滅者，應由有代理權之人承
  受訴訟，此觀民事訴訟法第170條規定甚明。被上訴人之法定
  代理人已於94年12月20日由張宏陸變更為乙○○，有臺北縣政
  府令在卷可參（本院卷第104頁），茲據乙○○聲明承受訴訟
  ，核無不合，應予准許。
乙、得心證之理由：
一上訴人即附帶被上訴人起訴主張：伊係門牌號碼臺北縣板橋市
  ○○路○段（下稱系爭路段）3號建物（下稱系爭建物）之原承
  租人，被上訴人於民國88年9月9日在系爭路段3號至31號前挖
  開排水溝進行人行道施工工程，未先清除排水溝內之污泥，直
  接將排水溝及人行道鋪上水泥及混凝土，復將原排水溝蓋改用
  水泥、地磚，排水溝蓋因被封死影響排水功能，遇大雨易釀成
  水災，經伊多次反應，惟前市長林鴻池及工務課主管郭慶世迄
  未積極處理因施工造成之堵塞，致89年11月1日象神颱風來襲
  ，因排水溝堵塞不通，造成系爭路段淹水，使系爭建物內淹水
  達40公分，伊所有置於室內物品因嚴重泡水造成財物損失達新
  臺幣（下同）1,072,000元；前板橋市長林鴻池，工務課主管
  郭慶世均係依法令從事於公務之人員，彼等於執行職務行使公
  權力時，罔顧伊多次反應均置之不理，致其施工造成之排水溝
  堵塞喪失排水功能，而於象神颱風來襲時，因排水溝堵塞不通
  ，造成伊上開損失，被上訴人自應負國家賠償法第2條第2項之
  賠償責任。爰依上開規定，求為命被上訴人如數給付，及自起
  訴狀送達翌日起加計法定遲延利息之判決。
  被上訴人即附帶上訴人則以：伊於象神颱風侵襲前，已在上訴
  人住屋所在之系爭路段鄰近增設排水設置，且已清理系爭建物
  前水溝完畢，系爭建物遭水患，乃因系爭路段屬低窪區，又遇
  颱風夾帶急驟風雨，積水宣洩不了所致，非如其稱施工致排水
  溝阻塞造成，其居住之系爭建物淹水既因不可抗力所致，當無
  國家賠償法之適用等語，資為抗辯。
二原審判命被上訴人給付124,053元，及自92年1月8日起之法定
  遲延利息，駁回上訴人其餘之請求。上訴人就其敗訴部分提起
  上訴，聲明：
  (一)原判決不利上訴人部分廢棄。
  (二)上廢棄部分，被上訴人應再賠償上訴人947,947元，及自92
    年1月8日至清償日止，按年息5%計算之利息。
  對於被上訴人之附帶上訴則聲明：附帶上訴駁回。
  被上訴人對於上訴人之上訴聲明：上訴駁回。
  並就原審敗訴部分提起附帶上訴，聲明：
  (一)原判決不利附帶上訴人部分廢棄。
  (二)上廢棄部分，附帶被上訴人在第一審之訴及其假執行之聲請
    均駁回。
三查上訴人係依國家賠償法第2條第2項之規定提起本件國家賠償
  ，並主張：「板橋市長林鴻池、板橋市公所工務課主管郭慶世
  均係依法令從事於公務之人員，彼等於執行職務行使公權力時
  ，罔顧原告（上訴人）多次向其反映，甚至在原告（上訴人）
  再三陳情之下仍置之不理，致因其施工所造成之排水溝堵塞喪
  失排水功能，而於象神颱風來襲時，因排水溝堵塞不通，造成
  原告（上訴人）前揭損失，板橋市公所自應負國家賠償法第2
  條第2項之賠償責任‧‧‧」（原審卷(一)第4頁, 第6頁背面）
  ，於本院重申其旨：「（訴訟標的法律依據？）國家賠償法第
  2條第2項」（本院卷第107頁）。按「公務員於執行職務行使
  公權力時，因故意或過失不法侵害人民自由或權利者，國家應
  負損害賠償責任。公務員怠於執行職務，致人民自由或權利遭
  受損害者亦同」，國家賠償法第2條第2項固定有明文。然國家
  依該條項前段規定應負損害賠償責任，應具備(一)行為人須為公
  務員、(二)須為執行職務行使公權力之行為、(三)須係不法之行為
  、(四)須行為人有故意過失、(五)須侵害人民之自由或權利、(六)須
  不法行為與損害之發生有相當因果關係之要件，始足相當。上
  訴人所稱被上訴人前市長林鴻池、工務課主管郭慶世固均係依
  法令從事於公務之人員，然不論其等係主動或被動增設排水溝
  、排水涵管工程、事後清除排水溝污泥等事宜，均係為增進改
  善當地居民居住環境之利益，非屬不法之行為，上訴人亦未舉
  證證明林鴻池、郭慶世有何明知有不法侵害上訴人財產之事實
  ，而有意使其發生之故意行為，或預見有不法侵害上訴人之財
  產事實之發生，仍容認其發生，或有何應注意能注意而不注意
  之過失行為，致排水溝堵塞喪失排水功能，其既未能證明林鴻
  池、郭慶世有故意或過失，遽依國家賠償法第2條第2項前段之
  規定請求國家賠償，於法無據。另上訴人向被上訴人反應系爭
  路段排水溝受人行道施工影響有污泥掉落應予消除一事，被上
  訴人88年10月6日88北縣板工字第66195號函覆上訴人：「‧‧
  ‧至於排水溝清理本所已由清潔隊處理中‧‧‧」，且於88
  年10月26日由清潔隊予以清理，亦有上開函及報告表在卷可憑
  （原審卷(一)第23,41頁），林鴻池、郭慶世亦無怠於執行職務
  情事，上訴人依同條項後段規定請求國家賠償，亦屬無據。
四況象神颱風來襲時間為89年11月1日，上訴人迄91年10月16日
  方向被上訴人請求國家賠償，經被上訴人於91年11月27日拒絕
  賠償後（原審卷(一)第6-8頁），其於91年12月25日提起本件訴
  訟，依上訴人陳述：「由卷附照片可看出有淹水，詳見原審卷
  第25頁照片影本及原審證物袋內照片所示」（本院卷第107頁
  ）。然原審卷(一)第25頁照片無由證明上訴人財物受損情形，另
  原審證物袋係上訴人在原審92年2月12日言詞辯論時提出（見
  原審卷(一)第44頁、另證物袋內照片第2-5頁被上訴人訴訟代理
  人陳棋銘律師簽收日期參照），惟被上訴人否認該等物品受損
  照片與象神颱風有關，依民事訴訟法第277條前段「當事人主
  張有利於己之事實者，就其事實有舉證之責任」之規定，上訴
  人自應就其有利於己之事實舉證以實其說。上開原審卷內及證
  物袋內照片僅能證明有物品受損，但因照片上無拍攝日期，無
  由證明確係上訴人於89年11月1日象神颱風來襲時遭水患時所
  拍攝，亦不能證明該等物品係上訴人所有，更無法證明與象神
  颱風引起之淹水有關，是上訴人所稱其所受損害，與被上訴人
  前市長林鴻池、工務課主管郭慶世之行為間有相當因果關係，
  未據上訴人舉證以實其說。而卷附台北市土木技師公會鑑定結
  果：「本次積水是因排水溝有阻塞或其他工程施工時有些污物
  流入水溝中所造成排水不通‧‧‧」，至多僅證明系爭路段積
  水原因，仍不能證明上訴人所受損害，與被上訴人前市長林鴻
  池、工務課主管郭慶世之行為間有相當因果關係；另財團法人
  中華民國企業技術鑑定委員會鑑定「本案鑑定標的回復原狀所
  需費用」、「若本案鑑定標的汽車零件材料視為廢鐵之價格」
  等，亦不能證明上開因果關係，均難作為有利於上訴人認定之
  依據。揆諸上開說明，上訴人依國家賠償法第2條第2項之規定
  請求國家賠償，仍屬無據。
五綜上所述，上訴人未舉證證明被上訴人之前市長林鴻池、工務
  課主管郭慶世於執行職務時，有何不法、故意過失行為侵害其
  財產或怠於執行職務致其財產遭受損害，尤未舉證證明其所受
  損害與林鴻池、郭慶世之行為間有相當因果關係存在，則其依
  國家賠償法第2條第2項之規定，請求被上訴人給付上訴人
  1,072,000元，及自起訴狀送達翌日起至清償日止，按年息5%
  計算之利息，於法無據，應予駁回，其假執行之聲請失所依據
  ，應併予駁回。原審駁回上訴人超過124,053元本息部分之請
  求，並駁回該部分假執行之聲請，核無不合，上訴意旨指摘原
  判決此部分不當，求予廢棄改判，為無理由，應予駁回。原審
  為判命附帶上訴人給付本息部分，尚有未洽，附帶上訴人附帶
  上訴意旨指摘此部分原判決不當，求予廢棄改判，為有理由，
  應由本院予以廢棄，改判如主文第3項所示。
六本件因事證已臻明確，兩造其餘攻擊、防禦方法及所為之立證
  ，與判決之結果不生若何影響，另上訴人得否依國家賠償法第
  3條第1項之規定請求國家賠償，亦非本件所應審究範圍，均無
  庸再逐一予以論究。另依上訴人之聲明及事實上之陳述，本院
  已於95年2月14日言詞辯論期日中闡明另涉國家賠償法第3條規
  定之公有公共設施設置或管理欠缺之法律關係，上訴人未予補
  充。均合併敘明。
據上論結，本件上訴為無理由，附帶上訴為有理由，依民事訴訟
法第449條第1項、第450條、第78條，判決如主文。
中    華    民    國    95    年    2     月    27    日
                  民事第十六庭審判長法  官  沈方維
                                    法  官  張競文
                                    法  官  湯美玉
正本係照原本作成。
不得上訴。
中    華    民    國    95    年    3     月    1     日
                                    書記官  賴淑真


司法院資訊處製作；財團法人民間司法改革基金會備份。
